【裁判字號】    85,台上,1885
【裁判日期】    850829
【裁判案由】    確認買賣關係不存在等事件
【裁判全文】
最高法院民事判決                              八十五年度台上字第一八八五號
    上  訴  人  酪農食品廠股份有限公司
     法定代理人  陳憲肇
     訴訟代理人  丁俊文律師
     被 上訴 人  上有化學工業股份有限公司
     法定代理人  洪澄娟
     被 上訴 人  皇佳食品工業股份有限公司
     法定代理人  駱世祥
右當事人間請求確認買賣關係不存在等事件，上訴人對於中華民國八十四年七月二十
四日臺灣高等法院第二審更審判決（八十三年上更(一)字第四二八號），提起上訴，本
院判決如左：
    主  文
原判決廢棄，發回臺灣高等法院。
    理  由
本件上訴人主張：伊公司法定代理人陳憲肇之兄陳憲隆於民國七十四年間，與上訴人
皇佳食品工業股份有限公司（下稱皇佳公司）實際負責人林朝男及上訴人上有化學工
業股份有限公司（下稱上有公司）負責人洪澄娟，共同出資籌組伊公司，資本額新台
幣（下同）一千萬元，約定雙方各出資一半，並覓股東入股。上有公司將其所有坐落
新竹縣竹北市○○段三一九號（七十五年重測前為同市○○○段五九－二九號、五九
－三○號）、三二○號（七十五年重測前為同市○○○段五九－三二號）土地，比照
當時湖口工業區之土地價格，以每坪二千五百元作價投資伊公司，總價為六十三萬七
千元，並同意由訴外人陳一食品機器事業有限公司出資興建廠房。伊公司於七十四年
十二月間成立，嗣於七十五年四月間涉嫌違反商標法，林朝男及洪澄娟夫婦恐受牽連
，即表示不投資伊公司，並建議上開廠房興建完竣後，將前述土地出賣與伊，由陳憲
隆另外招募股東經營，伊已簽發本票將上有公司之投資額連本帶利分期攤還。詎上有
公司為逃避對伊之所有權移轉登記義務，竟於七十九年六月三十日，與皇佳公司通謀
虛偽訂立買賣契約，將上開土地移轉登記與皇佳公司，該買賣契約應屬無效，伊自得
提起本件確認之訴，並依侵權行為之法則，請求皇佳公司塗銷登記，及依買賣之法律
關係，請求上有公司移轉上開土地所有權登記等情，求為確認上有公司與皇佳公司間
就前開三一九、三二○號土地之買賣關係不存在；皇佳公司將該土地經新竹縣竹北地
政事務所於七十九年十月十二日以第一三六五八號收件，同年月十七日以買賣為原因
所為之所有權移轉登記予以塗銷；上有公司於伊給付六十三萬七千元之同時，將上開
土地辦理所有權移轉登記與伊之判決。
被上訴人則以：陳憲隆於七十四年五月間以籌組上訴人公司為由，邀上有公司及林朝
男投資，嗣陳憲隆以需辦理上訴人公司登記、工廠登記及註銷上有公司工廠登記為由
，向林朝男（原判決誤載為上有公司）取走上有公司印鑑章、其負責人印鑑章、印鑑
證明書及上開五九－二九、五九－三○、五九－三二號三筆土地之所有權狀，逾年餘
屢催不還，經林朝男向台灣新竹地方法院（下稱新竹地院）起訴，上訴人始同意返還
前述印鑑資料。惟上訴人於返還前，陸續偽造系爭土地買賣所有權移轉契約書、土地
使用同意書及股東會議紀錄等文件，上有公司並未將系爭土地出賣與上訴人，上訴人
本件請求非有理由等語，資為抗辯。
原審將第一審所為上訴人勝訴之判決廢棄，改判駁回其訴，無非以：上訴人就系爭土
地買賣之動機先稱上有公司以其所有系爭土地作價投資伊公司，其後反悔表示不投資
，將土地出售與伊，而辦理移轉登記手續，後又改稱係作價投資伊公司，才委請代書
辦理移轉手續，前後矛盾。系爭土地上原登記有五百七十萬元之抵押權，該抵押權係
於六十九年七月四日登記，在上訴人主張買賣之前，金額亦與上訴人主張之買賣價格
六十三萬七千元相差懸殊。該抵押權究應由林朝男負責塗銷，或由上訴人承受，上訴
人多次陳述其處理方式均有所不同。且上訴人一面稱該抵押權係虛偽設定，一面又謂
「有被拍賣的危險，所以價格比較低」，既屬虛偽設定，豈有被拍賣之危險﹖二者亦
有矛盾，益證其主張之不實。系爭土地面積計一三二一平方公尺，合三九九．六坪，
依上訴人主張之每坪二千五百元計算，總價為九十九萬九千零六元，並非六十三萬七
千元。該土地連同地上建物於六十六年間，向臺北銀行延平分行借款二百四十萬元，
建物部分勘估時值一百二十二萬四千五百七十一元，則土地部分至少值一百一十七萬
五千四百二十九元，上有公司縱屬至愚，亦不致於七十四、五年間以低於該貸款金額
出售土地。再買賣所有權移轉契約書之承辦代書曾敦祥到庭證稱：是陳憲隆委託伊辦
理，所蓋上有公司及其法定代理人印文是陳憲隆拿給伊蓋上，蓋好後又將印章取回等
語。另林朝男訴請上訴人返還上有公司及其負責人等之圖章並所有權狀，雙方於七十
六年八月十八日在新竹地院達成和解，上訴人同意返還上開物品。雙方苟有買賣之事
實，上訴人應即主張前開物品係供所有權移轉登記之用，而非僅同意返還。故尚難單
憑前開買賣所有權移轉契約書，即認上訴人與上有公司間就系爭土地有達成買賣之合
意。依上訴人所稱伊公司資本一千萬元，約定雙方各出資一半，則上有公司應出資五
百萬元，以系爭土地作價六十三萬七千元投資，顯不相當。又上訴人所提上有公司
股東會議紀錄，形式上僅林朝男、洪澄娟參與，其持有之股份未達已發行股份總數三
分之二，與公司法第一百八十五條規定不符，該項決議應屬無效。縱認其決議有效，
系爭土地之買賣契約訂立於七十五年一月二十二日，股東會在同年二月三日始作成決
議，時間上亦前後相反，買賣成立之時，並未經股東會之特別決議，該買賣仍屬無效
，且不能以事後之追認使之成為有效。上開股東會決議亦無從證明上訴人與上有公司
間確有系爭土地之買賣。上訴人與上有公司就系爭土地既無買賣關係，其訴請判決確
認被上訴人間就系爭土地之買賣關係不存在；皇佳公司就系爭土地於七十九年十月十
二日經新竹縣竹北地政事務所第一三六五八號收件、同年月十七日以買賣為原因所為
之所有權移轉登記應予塗銷；及上有公司應於伊給付六十三萬七千元之同時，將系爭
土地辦理移轉登記，於法均屬無據，不應准許等詞，為其判斷之基礎。
惟查公司為公司法第一百八十五條第一項所列之行為，而召開股東會議時，出席之股
東，不足代表已發行股份總數三分之二以上，乃違反該條項之規定，為股東會之決議
方法違法，依同法第一百八十九條規定，僅股東得於決議之日起一個月內，訴請法院
撤銷之，並不屬同法第一百九十一條決議內容違法而無效之範圍。原判決以上有公司
之股東會議紀錄，形式上僅林朝男、洪澄娟參與，其持有之股份未達已發行股份總數
三分之二，與公司法第一百八十五條規定不符，即認該決議為無效，依上開說明，於
法已有未合。又公司為公司法第一百八十五條第一項各款所列行為時，固應經股東會
之特別決議，惟買賣係負擔行為，與讓與之處分行為有別，買賣行為並不在上開公司
法第一百八十五條第一項規範之列，則系爭土地買賣時，縱未經上有公司股東會為特
別決議，能否謂其買賣契約無效，尚非無疑。原審徒以買賣成立之時，未經上有公司
股東會之特別決議，即認該買賣契約為無效，且不能以事後之追認使之成為有效，自
嫌速斷。再者，上訴人除主張與上有公司間有買賣關係，而提起本件訴訟外，併稱：
縱如上有公司所稱係投資關係，該公司亦應將系爭土地移轉登記為伊公司之名義云云
（見一審卷第一三二頁）。乃原判決理由欄就該項攻擊方法，未敘明何以不足採之意
見，即為上訴人不利之判斷，亦有判決理由不備之違法。上訴論旨，指摘原判決不當
，求予廢棄，非無理由。
據上論結，本件上訴為有理由，依民事訴訟法第四百七十七條第一項、第四百七十八
條第一項，判決如主文。
中      華      民      國    八十五    年      八      月     二十九   日
                              最高法院民事第七庭
                                  審判長法官  蕭  亨  國
                                        法官  吳  正  一
                                        法官  楊  隆  順
                                        法官  陳  淑  敏
                                        法官  徐  璧  湖
      右正本證明與原本無異
                                              書  記  官
中      華      民      國    八十五    年      九      月      十二    日
                                                                       ：


司法院資訊處製作；財團法人民間司法改革基金會備份。
